臺灣高等法院臺南分院刑事判決　　　100年度上訴字第542號
上　訴　人　臺灣臺南地方法院檢察署檢察官
被　　　告　吳正雄
　　　　　　吳糧宇
　　　　　　許淑玫
共　　　同
選任辯護人　郁旭華　律師
上列上訴人因被告違反藥事法案件，不服臺灣臺南地方法院99年
度訴字第1446號中華民國100年3月30日第一審判決（起訴案號：
臺灣臺南地方法院檢察署99年度營偵字第935號），提起上訴，
本院判決如下：
    主  文
上訴駁回。
    理  由
一、公訴意旨略以：
  (一)被告吳正雄明知未經核准，不得擅自製造藥品，竟自民國90
    年間起，在嘉義縣六腳鄉更寮村更寮80之2號，以艾葉、擇
    蘭、鵝不食、桂枝片等熬煮，製成治療眼睛疲勞、酸澀之眼
    藥水，再以每瓶新臺幣（下同）300元（二瓶500元）價格，
    交由其子即被告吳糧宇、被告吳糧宇之妻許淑玫共同販賣。
    吳糧宇、許淑玫取得上開眼藥水後，自99年1月10日起置放
    於改制前之臺南縣佳里鎮○○里○○○街65號住處，販賣予
    不特定之消費者。嗣經消費者向被告許淑玫購買該眼藥水一
    瓶後，交改制後之臺南市政府警察局送臺南市衛生局檢送行
    政院衛生署食品藥物管理局（下簡稱食品藥物管理局）檢驗
    ，檢出該眼藥水內含有camphor西藥成分。經警於99年6月9
    日11時許，持搜索票至改制前臺南縣佳里鎮○○里○○○街
    65號搜索，扣得眼藥水（褐色）76瓶；另於同日13時許，至
    嘉義縣六腳鄉更寮村更寮180之2號搜索，扣得艾葉4包、擇
    蘭2包、鵝不食4包、桂枝片2包、壓力鍋2組、針筒1支、眼
    藥水138瓶（其中136瓶未使用、2瓶已使用），因認被告吳
    正雄涉犯藥事法第82條第1項、第83條第1項之製造、販賣偽
    藥罪嫌，被告吳糧宇、許淑玫涉犯藥事法第83條第1項之共
    同販賣偽藥罪嫌。
二、關於証據能力部分：
    按犯罪事實應依證據認定之，無證據不得認定犯罪事實；有
    罪之判決書應於理由內記載認定犯罪事實所憑之證據及其認
    定之理由，刑事訴訟法第154條第2項、第310條第1款分別定
    有明文。而犯罪事實之認定，係據以確定具體的刑罰權之基
    礎，自須經嚴格之證明，故其所憑之證據不僅應具有證據能
    力，且須經合法之調查程序，否則即不得作為有罪認定之依
    據。倘法院審理之結果，認為不能證明被告犯罪，而為無罪
    之諭知，即無前揭第154條第2項所謂「應依證據認定」之犯
    罪事實之存在。因此，同法第308條前段規定，無罪之判決
    書只須記載主文及理由。而其理由之論敘，僅須與卷存證據
    資料相符，且與經驗法則、論理法則無違即可，所使用之證
    據亦不以具有證據能力者為限，即使不具證據能力之傳聞證
    據，亦非不得資為彈劾證據使用。故無罪之判決書，就傳聞
    證據是否例外具有證據能力，無須於理由內論敘說明（最高
    法院100年度台上字第2980號判決意旨可資參照）。查本院
    既認檢察官所提出之証據均不能為被告吳正雄等人犯罪之証
    明，而駁回檢察官之上訴（詳後述），則依上開說明，本件
    判決所援引之言詞及書面陳述之證據，均無須再就該等証據
    之証據能力予以論述說明，被告辯護人所辯「秘密證人Ａ1
    於警詢中之供述無証據能力」云云（本院卷第49頁），自無
    可採。
三、復按不能證明被告犯罪者，應諭知無罪之判決，刑事訴訟法
    第301條第1項定有明文。次按刑事訴訟法上所謂認定犯罪事
    實之證據，係指足以認定被告確有犯罪行為之積極證據而言
    ，如未能發現相當證據，或證據不足以證明，自不能以推測
    或擬制之方法，以為裁判基礎；另認定犯罪事實所憑之證據
    ，雖不以直接證據為限，間接證據亦包括在內，然而無論直
    接或間接證據，其為訴訟上之證明，須於通常一般之人均不
    致有所懷疑，而得確信其為真實之程度者，始得據為有罪之
    認定，倘其證明尚未達到此一程度，而有合理之懷疑存在時
    ，致事實審法院無從為有罪之確信，因而為無罪之判決，尚
    不得任意指為違法（最高法院29年上字第3105號、40年臺上
    字第86號判例、76年臺上字第4986號判例足參）。又被告無
    自証無罪之責任與義務，而刑事訴訟法第161條於91年2月8
    日修正公布，其第1項明定：檢察官就被告犯罪事實，應負
    舉證責任，並指出證明之方法。因此，檢察官對於起訴之犯
    罪事實，應負提出證據及說服之實質舉證責任。倘其所提出
    之證據，不足為被告有罪之積極證明，或其指出證明之方法
    ，無從說服法院以形成被告有罪之心證，基於無罪推定之原
    則，自應為被告無罪判決之諭知，最高法院92年台上字第
    128號亦著有判例可資參照。
四、公訴意旨認被告吳正雄、吳糧宇、許淑玫分別涉犯上開犯行
    ，無非係以被告三人警、偵訊之供述，食品藥物管理局99年
    5月6日ＦＤＡ研字第○九九○○二三五○七號函、檢驗報告
    書、臺南縣衛生局99年5月12日衛藥字第○九九○○一四六
    九一號函、嘉義縣六腳鄉更寮村更寮180之2號搜索扣押筆錄
    、扣押物品目錄表、扣案之艾葉4包、擇蘭2包、鵝不食4包
    、桂枝片2包、壓力鍋2組、針筒1支、眼藥水138瓶（其中
    136瓶未使、2瓶已使用）、臺南縣佳里鎮○○里○○○街65
    號搜索扣押筆錄，扣案物品目錄表、扣案之眼藥水76瓶、現
    場照片等為論罪之依據。訊據被告三人均堅決否認有何上開
    犯行。被告吳正雄辯稱「伊製造之扣案物品，係屬推拿活絡
    筋骨之藥洗，非眼藥水，亦無與吳糧宇夫妻共同販賣偽藥之
    行為」等語；被告吳糧宇、許淑玫則辯稱「其等無公開陳列
    販賣偽藥，該扣押物之成份如何，其等均不知，亦不知係屬
    偽藥；其等未販賣偽藥，是客人經由吳政雄向其等拿取」等
    語。
五、經查：
  (一)上揭被告吳正雄如何製造扣案之褐色液體（即警詢中所稱之
    眼藥水，下均簡稱眼藥水）販賣與不特定人之事實，業據被
    告吳政雄於警詢中供認「其將艾葉、擇蘭、鵝不食、桂枝片
    等草藥以壓力鍋煮，煮約10幾小時，冷卻後以針筒將藥水加
    入小玻璃瓶，製成眼藥水，以每瓶300元、二瓶500元之價格
    對販賣與不特定之人，及交與吳糧宇、許淑玫販賣；該眼藥
    水以吸管滴入眼皮，治療疲勞、酸澀；扣案之眼藥水（褐色
    液體）為其所製造，秘密證人Ａ1向被告許淑玫購買之眼藥
    水係伊提供與許淑玫販賣的」等語（見警一卷第2-4頁）；
    嗣於偵查中則証稱「（你做何種藥品）青草熬汁加米酒，其
    從事刮痧，把草藥擦在眼皮上可以去除眼睛的壓力及鬱積，
    因為從事民俗療法，客人覺得不錯，為了讓顧客方便，就把
    藥放在吳糧宇那裡，讓客人可以方便購買，一瓶300元，2瓶
    500元，扣案之（艾葉、擇蘭、鵝不食、桂枝片）是製藥的
    原料，壓力鍋是我熬草藥用的」等語（見偵一卷第17-18頁
    ）。而証人即被告吳正雄之子吳糧宇、媳婦許淑玫於警詞中
    亦供証「在改制後之臺南市○里區○○○街65號住處查扣之
    眼藥水是吳正雄製造，交與其等夫妻販賣與不特定之人，每
    瓶300元，一次購買2瓶500元，該眼藥水的療效是減輕使用
    者眼睛疲勞之療效」等語（見警二卷第2-3頁、第8頁、第12
    -13頁）；並有艾葉4包、擇蘭2包、鵝不食4包、桂枝片2包
    、壓力鍋2組、針筒1支、眼藥水等物扣案可資佐証；並佐以
    扣案之草藥、壓力鍋、針筒等物，除草藥外，其餘扣押物之
    用途廣，非必係做為製造扣案之眼藥水之用，而依被告吳正
    雄位於嘉義縣六腳鄉更寮村更寮180之2號住處，其門口有一
    「民俗療法、經絡多元診療法」之廣告（見警一卷第12頁）
    ，另有一「復耕氧氣調理療法、高壓蒸氣活血」廣告，該廣
    告上方並有一類似扣案之壓力鍋（見警一卷第11、13頁、原
    審卷第57頁）；被告吳正雄自承其為發展高壓蒸汽療法，因
    此以「復耕」註冊等語（見本院卷第143頁），則若果真其
    未以扣案之壓力鍋蒸煮上開艾葉、擇蘭、鵝不食、桂枝片等
    草藥，以資製造扣案之眼藥水，再將之分裝成瓶裝，衡情吳
    正雄豈有未於警、偵訊時陳明，反而自承以上開方法製造眼
    藥水之理；則被告吳正雄事後於原審及本院審理中辯稱「其
    係將上開草藥以米酒浸泡成扣案之眼藥水，扣案之壓力鍋係
    供其從事高壓蒸汽療法所用」云云（見原審卷第111-112頁
    ），自非可採。
  (二)再查，上開眼藥水雖為被告吳正雄以上開壓力鍋蒸煮草藥方
    式所製造，但被告吳正雄及其辯護人抗辯「camphor成分可
    自樟腦樹樹幹或樹根提煉出來，被告吳正雄是製造藥洗，可
    能在製作過程中加入樟腦成分，但非藥事法列管之藥品」等
    語。則本件應審酌者，厥為扣案之眼藥水是否屬藥事法第6
    條列管之藥品？被告吳正雄製造之眼藥水，是否係屬偽藥？
  １按本法所稱藥品，係指左列各款之一之原料藥及製劑：一、
    載於中華藥典或經中央衛生主管機關認定之其他各國藥典、
    公定之國家處方集，或各該補充典籍之藥品。二、未載於前
    款，但使用於診斷、治療、減輕或預防人類疾病之藥品。三
    、其他足以影響人類身體結構及生理機能之藥品。四、用以
    配製前三款所列之藥品；又本法所稱偽藥，係指藥品經稽查
    或檢驗有左列各款情形之一者：一、未經核准，擅自製造者
    。二、所含有效成分之名稱，與核准不符者。三、將他人產
    品抽換或摻雜者。四、塗改或更換有效期間之標示者，藥事
    法第6條、第20條分別定有明文。查，扣案之眼藥水經送驗
    結果，經檢出含有camphor西藥成分，改制前臺南縣衛生局
    （即改制後之臺南市政府衛生局）依此認定係屬藥事法第20
    條第1項所稱之未經核准，擅自製造之偽藥，有臺南縣衛生
    局99年5月12日衛藥字第0990014691號函、食品藥物管理局
    99年5月6日FDA研字第0990023507號函及檢附之檢驗報告書
    在卷可稽（警一卷第19、20頁）。而camphor成分經收載於
    中華藥典，改制前臺南縣衛生局係依食品藥物管理局檢出之
    上開成分，及被告吳正雄坦承係將眼藥水以吸管滴入眼皮，
    治療疲勞、酸澀，已涉及該眼藥水之醫療效能，因而認定應
    以藥品列管一節，又據改制後之臺南市政府衛生局函覆在卷
    ，有該局100年9月20日南市衛食藥字第1000042276號函可按
    （本院卷第93頁）。
  ２但查：
    1.本件扣案之眼藥水經送請食品藥物管理局鑑定結果，該局
      函覆稱「本局對於產品是否屬藥品列管之判定，主要依據
      我國藥事法第6條之規定，經參酌各產品之處方、成分、
      含量、用法用量、用途/作用/效能說明，及上市品之包裝
      （外盒、標籤、說明書）等詳細資料，據以憑核，非單就
      所含成分即予以判定。案內送驗檢體，檢出camphor成分
      ，然該品用途廣泛，且無其含量用法用量、用途/作用/效
      能等詳細資料，故無法據以判定」等情，有該局99年12月
      28日FDA研字第0990072595號函附卷可稽（原審卷第72頁
      ）。嗣經本院檢送上開改制前臺南縣衛生局函，再函請食
      品藥物管理局補充說明扣案之眼藥水是否屬藥事法第20條
      第1項規定之偽藥，該局雖函覆稱無法據以判定為同一檢
      體之二份判定（茲查，改制前臺南縣警察局送驗之眼藥水
      ，係秘密證人Ａ1向被告吳淑玫購得，經送請食品藥物管
      理局檢驗結果，與原審就扣案之眼藥水中擇取三瓶送請食
      品藥物管理局檢驗結果，二者外觀均屬褐色液體，均檢出
      之成分均為camphor成分，見警一卷第21頁、原審卷第73
      頁，堪認改制前臺南縣警察局送驗之眼藥水，與原審送驗
      之眼藥水，均屬被告吳正雄製造之眼藥水）；但該局亦稱
      「本局檢驗報告結果，仍維持原判定」等語，有100年7月
      29日FDA研字第1000035668號函在卷可按（本院卷第59頁
      ）。
  ３嗣再經本院函請食品藥物管理局就送驗之扣案眼藥水經檢出
    之camphor成分，通常用於何種用途，及含有camphor成分之
    眼藥水若有下列之用途，可否判定係藥事法第6條所規定之
    藥品等情補充說明：
    供作眼藥水，其用法係以吸管滴入眼皮，治療或減輕眼睛
      疲勞、酸澀。
    將之塗抹在眼部外圍，減輕眼睛疲勞、酸澀。
    將該液體供作藥洗，作跌打損傷推拿用，或將之塗抹在眼
      部外圍，以刮痧板刮眼皮周圍，減輕眼睛疲勞、酸澀。
    該褐色液體供作跌打損傷推拿用，或將之塗抹在眼部外圍
      ，以刮痧板刮眼皮周圍，減輕眼睛疲勞、酸澀，是否會因
      該褐色液體名稱是「眼藥水」或「藥洗」或其他名稱，而
      影響是否為「藥品」、「偽藥」之認定。
    經該局以100年10月18日FDA藥字第1000063040號函函覆稱（
    本院卷第101頁）：
    本局對於產品是否屬藥品列管之判定，主要依據藥事法第
      6條之規定，經參酌各產品之處方、成分、含量、用法用
      量、用途/作用/效能說明，及上市品之包裝（外盒、標籤
      、說明書）等詳細資料，據以憑核，非單就所含成分即予
      以判定。
    有關案內檢體「褐色液體」之產品屬性，依據本局99年12
      月28日FDA研字第0990072595號檢驗報告書，及FDA研字第
      0990072595號函，該品含有camphor成分，惟該成分用途
      廣泛，可用於藥品、化粧品、一般商品..等，且查無其含
      量、用法用量、用途/作用/效能等詳細資料，故無法據以
      判定是否以藥品列管。
    有關含camphor成分產品，如作為眼藥水或塗抹在眼部外
      圍使用，仍須參酌其產品所有成分含量、用量等相關資料
      ，始能據以判定其產品屬性。
  ４則依食品藥物管理局鑑定及歷次之補充說明，均一再指明有
    關藥事法第6條之藥品或同法第20條偽藥之判定，須參酌該
    眼藥水之處方、成分、含量、用法用量、用途/作用/效能說
    明，及上市品之包裝（外盒、標籤、說明書）等詳細資料，
    據以憑核，非僅就扣案送驗之眼藥水含有camphor即可據以
    認定。食品藥物管理局上開函覆內容與改制前臺南縣衛生局
    鑑定內容已有不符。
  ５按本法所稱衛生主管機關：在中央為行政院衛生署；在直轄
    市為直轄市政府；在縣(市)為縣(市)政府，藥事法第2條定
    有明文。本件被告三人涉嫌製造、販賣偽藥之犯罪地，係在
    改制前之臺南縣佳里鎮被告吳糧宇夫妻住所地，及嘉義縣六
    腳鄉被告吳正雄之住所地，則依上開規定，改制前之臺南縣
    政府固為本件之縣市政府主管機關，但中央衛生主管機關則
    為行政院衛生署。又查，藥品之製造，應向中央衛生主管機
    關申請查驗登記，並經核領藥品許可證後，始得為之，若未
    經許可擅自製造，即為藥事法第20條第1款之製造偽造，準
    此，行政院衛生署既係中央衛生主管機關，有關藥品之製造
    又須該署之查驗，則中央主管之行政院衛生署對於藥事法第
    6條、第20條之藥品、偽藥之判定，自較地方主管機關之改
    制前臺南縣政府之判定為精確可信；另食品藥物管理局係行
    政院衛生署轄下對於食品藥物之鑑定機關，其對該法之藥品
    、偽藥之判定，即可認係屬中央衛生主管機關之行政院衛生
    署之判定，則有關製造之藥品是否為藥事法第6條、第20條
    之藥品、偽藥，應以藥品製造查核之權責機關，亦為中央衛
    生主管機關之行政院衛生署之判定，為最終之依據；復查，
    改制前之臺南縣衛生局認定本件之眼藥水係屬「偽藥」，係
    依食品藥物管理局檢驗結果，及被告吳政雄自承該眼藥水以
    吸管滴入眼皮，治療疲勞、酸澀之醫療效能而為判定。則改
    制前之臺南縣衛生局既仍須依食品藥物管理局之檢驗結果而
    為判定，其判定結果若與食品藥物管理局不同時，即應以食
    品藥物管理局之判定為依據。而被告吳正雄製造之眼藥水既
    無任何含量、用法用量、用途/作用/效能等詳細資料，自難
    依被告吳正雄警、偵訊供述之製造眼藥水之方式，即得據以
    判定為藥事法列管之藥品及偽藥。況查，本件經送地方主管
    機關之改制前臺南縣衛生局，及中央衛生主管機關之行政院
    衛生署食品藥物管理局鑑定結果，有上開不同之判定，檢察
    官就此部分又未能提出補強証據以資佐証該眼藥水確係屬藥
    事法列管之藥品及偽藥，依罪疑惟輕原則，應以有利被告之
    食品藥物管理局之鑑定結果為依據，是改制前之臺南縣衛生
    局所為之上開判定，顯難資為被告三人不利之認定。
  ６又查，証人即秘密證Ａ1於警詢中雖指稱「我告訴販賣之人
    （即許淑玫）我的眼睛疲勞、酸澀，她就拿該瓶眼藥水賣伊
    ，許淑玫販賣眼藥水給伊時，有告知將『眼藥點於眼睛』」
    等語（見警二卷第14-2頁）。惟証人Ａ1於本院審理時則証
    稱「其因父母視力不太好，眼睛模楜，經朋友介紹，向許淑
    玫購買一瓶眼藥水，伊朋友說這眼藥水對眼睛模糊有幫助，
    伊朋友告訴伊眼睛閉上，在上眼瞼及下眼皮抹一點，將眼藥
    水擦一擦對眼睛比較好，並沒有說要點到眼睛裡，伊向許淑
    玫購買時，許淑玫有說擦了對眼睛有幫助，其講的使用方法
    與伊朋友說的差不多，並無說要把眼藥水點到眼睛裡，伊買
    到後，聞到味道怪怪的，像中藥筋骨使用之『藥洗』味道，
    所以未使用，伊有問許淑玫眼藥水成分是用什麼提煉的，許
    淑玫回答是一般中藥提煉，詳細的成份並沒有跟我講」等語
    （本院卷第134-137頁）。按証人Ａ1既係檢舉被告涉嫌販賣
    偽藥之人，其年籍資料又經保密，自無於本院審理中迴護被
    告三人之理，且証人Ａ1於本院審理中就其如何向被告許淑
    玫購買該瓶眼藥水，有無詢問眼藥水之成份及使用方法，均
    較其於警詢中所証述之過程詳細，自以証人Ａ1於本院審理
    中之証詞為可採。則依証人Ａ1於本院審理中之証詞，被告
    許淑玫販售，而為被告吳正雄製造之該瓶眼藥水係用於塗抹
    於眼睛之上眼瞼及下眼皮處，並非滴入眼睛裡，核與一般市
    售或醫療用之眼藥水滴入眼睛治療酸澀、疲勞之醫療方法不
    同，且該眼藥水又有像「藥洗」之味道，亦核與被告吳正雄
    及其辯護人所辯「該眼藥水係藥洗，用於外敷或抹於眼部外
    圍，舒緩眼睛疲勞」等情相符，則該眼藥水是否供作醫療效
    用，而為藥事法第6條、第20條列管之藥品及偽藥，亦非無
    疑。尚難以被告吳政雄、吳糧宇、許淑玫等人警、偵訊之供
    述，及扣案之草藥、壓力鍋等，即得據以認定被告吳正雄製
    造，及被告三人販賣扣案之眼藥水，該當藥事法第6條、第
    20條之製造、販賣偽藥罪之構成要件。
六、綜上各情相互勾稽，本院依檢察官提出之証據，均不足為被
    告三人有罪之積極証明，亦無從說服本院以形成被告三人有
    罪之心證；此外，復查無其他積極証據以資証明被告三人有
    公訴意旨所指之犯行，基於無罪推定之原則，自應認不能証
    明被告三人之犯行。
七、因此原審以不能證明被告三人犯罪而諭知無罪之判決，核無
    不合，檢察官猶執前詞上訴指摘原判決不當，並無理由，應
    予駁回。又本件扣案之眼藥水既無法認定係屬藥事法第6條
    、第20條之藥品、偽藥，則被告三人有無另成立「意圖販賣
    而陳列偽藥罪」，即無再予論述之必要，併此敘明。
據上論結，應依刑事訴訟法第368條，判決如主文。
本案經檢察官林炎昇到庭執行職務。
中    華    民    國   100    年    12    月    6     日
                  刑事第四庭    審判長法  官  吳志誠
                                      法  官  彭喜有
                                      法  官  陳珍如
以上正本證明與原本無異。
檢察官如不服本判決應於收受本判決後10日內向本院提出上訴書
，其未敘述上訴理由者並得於提起上訴後10日內向本院補提理由
書。(但應受刑事妥速審判法第9條規定之限制)
                                      書記官  劉清洪
中    華    民    國   100    年    12    月    9     日
附錄法條:
刑事妥速審判法第9條：
除前條情形外，第二審法院維持第一審所為無罪判決，提起上訴
之理由，以下列事項為限：
一判決所適用之法令牴觸憲法。
二判決違背司法院解釋。
三判決違背判例。
刑事訴訟法第377條至第379條、第393條第1款之規定，於前項案
件之審理，不適用之。